臺灣新北地方法院刑事判決
111年度金訴字第1481號
公  訴  人  臺灣新北地方法院檢察署檢察官
被      告  黃有賢


上列被告因違反洗錢防制法等案件，經檢察官提起公訴（111年
度少連偵字第310號），於準備程序中就被訴事實為有罪之陳述
，本院裁定進行簡式審判程序，茲判決如下：
    主  文
丙○○成年人與少年共同犯三人以上共同冒用公務員名義詐欺取財
未遂罪，處有期徒刑柒月。緩刑貳年，緩刑期間付保護管束，並
依檢察官指定之時間，接受貳場次之法治教育課程。
扣案如附表一所示之物及如附表二「偽造之印文及數量」欄所示
偽造之印文均沒收。
    事  實
一、丙○○與少年車○鋐（民國96年2月生，真實姓名年籍均詳卷，
    業經本院移送臺灣桃園地方法院少年法庭審理中）及真實姓
    名年籍不詳通訊軟體TELEGRAM暱稱「東子」、「歐文」等人
    所屬詐欺集團成員，共同意圖為自己不法所有，基於三人以
    上共同冒用公務員名義詐欺取財、行使偽造公文書，以及掩
    飾、隱匿特定犯罪所得去向之洗錢犯意聯絡，於民國111年7
    月5日10時前某時許，先由其他不詳之詐欺集團成員冒用「
    臺灣高雄地方法院檢察署」檢察官之名義撥打電話予乙○○，
    佯稱其涉入刑事案件，要求其交付保證金等云云，對乙○○施
    用詐術，惟因乙○○之子得知後報警，乙○○因而未陷於錯誤，
    並與警方配合，先於同日11時7分許前往位在新北市○○區○○
    路0段000號之花旗銀行板橋分行，自其該行帳號000-000000
    0000號帳戶中提領新臺幣(下同)40萬元，丙○○與少年車○鋐
    則尾隨乙○○至上開地點，確認其領取現金完畢後，由少年車
    ○鋐出面於同日13時35分許，在新北市板橋區華翠橋下機車
    停車場附近，交付如附表二所示上有偽造印文之偽造公文書
    1紙予乙○○，丙○○則在附近監控並等待收取詐欺款項。嗣經
    警上前盤查逮捕，並自丙○○身上扣得如附表一所示之物，而
    未詐得任何財物，亦未能掩飾、隱匿詐欺犯罪所得之去向及
    所在。
二、案經乙○○訴由新北市政府警察局海山分局報告臺灣新北地方
    檢察署(下稱新北地檢署)檢察官偵查起訴。
    理  由
一、證據能力部分：
    本案被告丙○○所犯係死刑、無期徒刑、最輕本刑為3年以上
    有期徒刑以外之罪，其於準備程序中就前揭被訴事實為有罪
    之陳述，經受命法官告知簡式審判程序之旨，並聽取公訴人
    、被告之意見後，本院合議庭認為適宜由受命法官獨任進行
    簡式審判程序，依刑事訴訟法第273條之1第1項規定，裁定
    由受命法官獨任進行簡式審判程序。是本案證據之調查，依
    刑事訴訟法第273條之2規定，不受同法第159條第1項、第16
    1條之2、第161條之3、第163條之1及第164條至第170條所規
    定證據能力認定及調查方式之限制，合先敘明。
二、認定事實之理由及證據：
　　上開事實，業據被告於偵查及審理中均坦白承認（見新北地
    檢署111年度少連偵字第310號卷〈下稱310號卷〉第153至155
    頁；本院金訴卷第83頁），核與證人即告訴人乙○○於警詢時
    之陳述、證人即少年車○鋐於警詢時之證述相符（見310號卷
    第43至66頁），並有告訴人之花旗銀行帳戶存摺封面及內頁
    影本、監視器影像畫面擷圖、查獲照片、被告於TELEGRAM與
    「東子」、「歐文」之對話紀錄擷圖、少年車○鋐於TELEGRA
    M群組之對話紀錄翻拍照片、偽造公文書及現金之照片、新
    北市政府警察局海山分局搜索扣押筆錄暨扣押物品目錄表等
    附卷可稽（見310號卷第67至75、77至85、99至119、122至1
    32、135頁），足認被告前開任意性自白與事實相符，堪以
    採信。又本案因告訴人之子得知後報警，其因而未陷於錯誤
    ，業經檢察官於審理程序中補充更正此部分事實(見本院金
    訴卷第80頁)，附此敘明。綜上所述，本案事證明確，被告
    犯行堪以認定，應依法論科。
三、論罪科刑：
  ㈠法律說明：
　⒈按刑法上之偽造文書罪，乃著重於保護公共信用之法益，即
    使該偽造文書所載名義製作人實無其人，而社會上一般人仍
    有誤信其為真正文書之危險，即難阻卻犯罪之成立。又刑法
    上所稱「公文書」，係指公務員職務上製作之文書，與其上
    有無使用「公印」無涉，若由形式上觀察，文書之製作人為
    公務員，且文書之內容係就公務員職務上之事項所製作，即
    令該偽造之公文書上所載製作名義機關與真正機關名稱有些
    許誤差，然社會上一般人因不具有特定法律或行政組織之知
    識，以致無法辨識而仍有誤信為真之危險，自難因該文書所
    載機關名稱未盡確實，即謂非公文書。查卷附之偽造「臺灣
    高雄地方法院檢察署」公文書，形式上已表明係由檢察署所
    出具，自有表彰機關公務員本於職務而製作之意，縱該等文
    書所使用之機關名稱與正式全銜不符，法律用語亦非全然正
    確，惟一般人苟非熟稔法律，實不足以分辨該機關單位或文
    書內容是否真實，即有誤信前述各項文書均係公務員職務上
    所製作之危險，自均屬偽造之公文書無訛。次按我國公印之
    製頒係規定於印信條例，且印信條例就印信之種類、質料、
    形式、字體及尺度等均有明文規範，故是否屬刑法第218條
    第1項之公印，仍應依印信條例所規定之外觀形式而為認定
    ，又政府並無可能製頒與我國公務機關名銜不符之印信，則
    偽造與我國公務機關名銜不符之印章，因非依印信條例規定
    由上級機關所製發之印信以表示該機關之資格，即與公印之
    要件不符。經查，如附表二所示偽造公文書上偽造之印文，
    並非印信條例規定所製發印信之印文，自無從認定為依印信
    條例所規定製頒之印信，與公印之要件不符，應僅屬偽造之
    普通印文。此外，上開印文雖係偽造而成，惟本案並未扣得
    與印文內容、樣式一致之偽造印章，參以現今科技發達，縱
    未實際篆刻印章，亦得以電腦製圖軟體模仿印文格式列印或
    其他方式偽造印文圖樣，是依卷內現存事證，無法證明如附
    表所示公文書內偽造之印文確係透過偽刻印章之方式蓋印偽
    造，故無從逕認被告有何偽造印章之行為，附此敘明。
　⒉按一般洗錢罪與特定犯罪係不同構成要件之犯罪，各別行為
    是否該當於一般洗錢罪或特定犯罪，應分別獨立判斷，特定
    犯罪僅係洗錢行為之「不法原因聯結」，即特定犯罪之「存
    在」及「利得」，僅係一般洗錢罪得以遂行之情狀，而非該
    罪之構成要件行為，特定犯罪之既遂與否和洗錢行為之實行
    間，不具有時間先後之必然性，只要行為人著手實行洗錢行
    為，在後續因果歷程中可以實現掩飾、隱匿特定犯罪所得之
    效果，即得以成立一般洗錢罪，並不以「特定犯罪已發生」
    或「特定犯罪所得已產生」為必要，縱因特定犯罪所得未置
    於行為人之實力支配下之結果而未遂，致無從實現掩飾、隱
    匿特定犯罪所得之效果，仍應成立一般洗錢罪之未遂犯(最
    高法院110年度台上字第2073號判決要旨)。
  ㈡罪名：
　　核被告所為係犯刑法第216條、第211條之行使偽造公文書罪
    、同法第339條之4第2項、第1項第1款、第2款之三人以上共
    同冒用公務員名義詐欺取財罪未遂罪及洗錢防制法第2條第2
    款、同法第14條第2項、第1項之洗錢未遂罪。
  ㈢共同正犯：
　　被告雖未始終參與詐欺集團各階段之詐欺取財犯行，惟其與
    少年車○鋐、「東子」、「歐文」既就上開犯行彼此分工，
    應認在合同意思範圍內，各自分擔犯罪行為之一部，並相互
    利用他人之行為，以達犯罪之目的，自應就上開犯行全部所
    發生之結果負責，是被告與少年車○鋐、「東子」、「歐文
    」間，有犯意聯絡及行為分擔，均為共同正犯。
　㈣罪數：
　　被告偽造印文之行為係偽造公文書之部分行為，其偽造公文
    書後進而持以行使，其偽造之低度行為復為行使之高度行為
    所吸收，均不另論罪。被告以一行為同時觸犯上開罪名，依
    刑法第55條前段為想像競合犯，應從一重即三人以上共同冒
    用公務員名義詐欺取財罪未遂罪論處。
  ㈤加重、減輕事由之說明：
　⒈刑法總則之加重，係概括性之規定，所有罪名均一體適用；
    刑法分則之加重，係就犯罪類型變更之個別犯罪行為予以加
    重，成為另一獨立之罪名。兒童及少年福利與權益保障法第
    112條第1項前段所定：「成年人教唆、幫助或利用兒童及少
    年犯罪或與之共同實施犯罪或故意對其犯罪者，加重其刑至
    二分之一」，其中成年人教唆、幫助或利用兒童及少年犯罪
    或與之共同實施犯罪之加重，並非對於個別特定之行為而為
    加重處罰，其加重係概括性之規定，對一切犯罪皆有其適用
    ，自屬刑法總則加重之性質（最高法院108年度台上字第174
    號判決意旨參照）。被告為上揭加重詐欺取財犯行時，乃年
    滿20歲之成年人，共犯車○鋐則為12歲以上未滿18歲之少年
    ，有其等年籍資料在卷可憑，且被告知悉少年車○鋐未滿18
    歲，業經被告於本院審理時供述明確(見本院金訴卷第75頁)
    ，是被告所犯加重詐欺取財犯行，核屬成年人與少年共同實
    施犯罪，應依兒童及少年福利及權益保障法第112條第1項前
    段之規定，加重其刑。
　⒉被告已著手於犯罪行為之實行而不遂，衡其犯罪情節及所生
    危害，較既遂犯為輕，應依刑法第25條第2項規定減輕其刑
    ，並依法先加後減之。
　㈥量刑：
　  爰以行為人之責任為基礎，審酌被告竟不思循合法途徑獲取
    金錢，因貪圖不法利益，與詐欺集團成員共同利用民眾欠缺
    法律專業知識，對於檢警偵辦案件流程未盡熟稔，及信賴公
    務員執行職務之公權力詐取財物，並監控少年收取詐欺款項
    以製造金流斷點，幸未造成告訴人財產損失或生洗錢之效果
    ，所為仍值非難；併為審酌被告於偵查及審理時就一般洗錢
    之構成要件事實均自白不諱。又被告於本院審理時坦承全部
    犯行，犯後態度尚可，兼衡被告無其他犯罪前科、參與犯罪
    之分工程度、告訴人所受損害之程度，及被告自陳之學經歷
    、工作及家庭經濟狀況（見本院金訴卷第84頁）等一切情狀
    ，量處如主文所示之刑。
  ㈦緩刑及緩刑負擔部分：
　  查被告未曾因故意犯罪受有期徒刑以上刑之宣告，有卷附臺
    灣高等法院被告前案紀錄表在卷可佐，本院考量其年紀尚輕
    ，因一時思慮欠周而犯本案，未收受報酬，且始終坦承犯行
    ，認其經此偵審程序及刑之宣告，當知警惕，而無再犯之虞
    ，因認被告所宣告之刑以暫不執行為適當，爰依刑法第74條
    第1項第1款之規定，諭知緩刑，期間如主文所示。另本院為
    避免被告再犯，並於緩刑期間深存警惕，避免再度觸法致緩
    刑宣告遭撤銷，復斟酌本案之犯罪情節及案件性質，另依刑
    法第74條第2項第8款規定，諭知被告應依檢察官指定之時間
    ，接受2場次之法治教育課程，並依刑法第93條第1項第2款
    之規定，諭知於緩刑期間付保護管束，以啟自新，並觀後效
    。
四、沒收部分：
  ㈠扣案如附表一所示行動電話1具，係被告所有用以聯繫詐欺集
    團成員之用，業據其於本院審理時供承在卷（見本院金訴卷
    第75頁），爰依刑法第38條第2項前段規定宣告沒收。
　㈡按偽造之印章、印文或署押，不問屬於犯人與否，沒收之，
    刑法第219條定有明文。又行為人用以詐欺取財之偽造書類
    ，既已交付於被害人收受，則該物非屬行為人所有，除偽造
    書類上偽造之印文、署押，應依刑法第219條予以沒收外，
    依同法（按：修正前）第38條第3項之規定，即不得再對各
    該書類諭知沒收（最高法院43年台上字第747號判例意旨參
    照）。查扣案如附表二所示偽造之「高雄地檢署公證部收據
    」公文書1紙，業已交給告訴人收執而移轉所有權，前開文
    書即非屬被告或共犯所有，不得逕予沒收，然偽造之公文書
    其上所蓋如附表「偽造之印文及數量」欄所示印文既屬偽造
    ，仍應依刑法第219條之規定，不問屬於犯人與否，均宣告
    沒收。
  ㈢另查本案因警方當場查獲逮捕被告，被告尚未實際取得詐欺
    所得款項，卷內無任何積極證據可證明被告因上開犯行而受
    有任何報酬，或實際獲取詐欺集團成員所交付之犯罪所得，
    依罪證有疑、利歸被告之法理，難認被告有因本案犯行而獲
    取不法犯罪所得之情事，自無犯罪所得（包含洗錢防制法第
    18條所規定之財物或財產上利益）應予宣告沒收或追徵之問
    題，末此敘明。
據上論斷，應依刑事訴訟法第273條之1第1項、第299條第1項前
段，判決如主文。
本案經檢察官甲○○提起公訴，檢察官楊婉鈺到庭執行公訴。
中　　華　　民　　國　　111 　年　　10　　月　　28　　日
                  刑事第十四庭  法　官　梁家贏
上列正本證明與原本無異。
如不服本判決，應於判決送達後20日內敘明上訴理由，向本院提
出上訴狀 (應附繕本) ，上訴於臺灣高等法院。其未敘述上訴理
由者，應於上訴期間屆滿後20日內向本院補提理由書「切勿逕送
上級法院」。
                                書記官  巫茂榮
中　　華　　民　　國　　111 　年　　11　　月　　4 　　日
附表一：
扣案物品名稱數量 備註 Iphone行動電話1具（含門號0000000000號SIM卡1張，IMEI：000000000000000） 丙○○所有，供本案犯罪所用之物（見310號卷第23、73頁、本院金訴卷第27、75頁之扣押物品目錄表、扣押物品照片、丙○○於警詢及本院審理之供述） 
附表二：
偽造之公文書名稱 偽造之印文及數量 「高雄地檢署公證部收據」（見310號卷第112頁） 「臺灣高雄地方法院檢察署印」1枚、「書記官康敏郎」1枚、「檢察官吳文正」印文1枚(詳如310號卷第112頁所示) 
附錄本案論罪科刑法條全文：
中華民國刑法第216條：
行使第210條至第215條之文書者，依偽造、變造文書或登載不實
事項或使登載不實事項之規定處斷。　
中華民國刑法第211條：
偽造、變造公文書，足以生損害於公眾或他人者，處1年以上7年
以下有期徒刑。　
中華民國刑法第339條之4：
犯第339條詐欺罪而有下列情形之一者，處1年以上7年以下有期
徒刑，得併科1百萬元以下罰金：
一、冒用政府機關或公務員名義犯之。
二、三人以上共同犯之。
三、以廣播電視、電子通訊、網際網路或其他媒體等傳播工具，
    對公眾散布而犯之。
前項之未遂犯罰之。
洗錢防制法第2條：
本法所稱洗錢，指下列行為：
一、意圖掩飾或隱匿特定犯罪所得來源，或使他人逃避刑事追訴
    ，而移轉或變更特定犯罪所得。
二、掩飾或隱匿特定犯罪所得之本質、來源、去向、所在、所有
    權、處分權或其他權益者。
三、收受、持有或使用他人之特定犯罪所得。
洗錢防制法第14條：
有第二條各款所列洗錢行為者，處7年以下有期徒刑，併科新臺
幣5百萬元以下罰金。
前項之未遂犯罰之。
前二項情形，不得科以超過其特定犯罪所定最重本刑之刑。